【裁判字號】    98,台上,1727
【裁判日期】    980917
【裁判案由】    租佃爭議
【裁判全文】
最高法院民事判決            九十八年度台上字第一七二七號
上  訴  人  甲○○
            乙○○
            丙○○
            丁○○
            戊○○
共      同
訴訟代理人  陳文欽律師
被 上訴 人  財政部國有財產局台灣南區辦事處台南分處
法定代理人  己○○
上列當事人間因租佃爭議事件，上訴人對於中華民國九十八年三
月十七日台灣高等法院台南分院第二審判決（九十七年度重上字
第六七號），提起上訴，本院判決如下：
    主  文
原判決廢棄，發回台灣高等法院台南分院。
    理  由
本件上訴人主張：伊等之被繼承人王德春（上訴人甲○○、乙○
○、丙○○之父）及王正田（上訴人丁○○、戊○○之父）二人
，於民國八十九年十月二十六日與被上訴人簽訂（換訂）國有耕
地租賃契約書（下稱系爭租約），向被上訴人承租其所管理坐落
重劃前台南縣新營市○○段九二九地號等七筆國有耕地中之各一
部分，面積合計一千八百十五點二八平方公尺（下稱系爭土地）
，以為耕作使用。嗣王德春及其妻王張嬌暨王正田先後死亡，分
別由伊等即甲○○、乙○○、丙○○（下稱甲○○等三人）及戊
○○、丁○○（下稱戊○○等二人）共同繼承系爭租約之權利。
因系爭土地業經台南縣政府核定列入「台南縣新營市長榮自辦市
地重劃案」（下稱系爭重劃案）內之重劃土地，而於重劃時被大
肆填土，農作物均遭砍除，致地形、地貌變更，並於九十二年九
月五日完成重劃後，獲分配位置為新營市○○段三○地號土地，
使用分區改編定為「機關用地」、面積共九百六十二點零九平方
公尺（下稱重劃土地），已不符合系爭租約所約定之原租賃狀態
。是被上訴人既不能交付農地租賃物予伊等耕作，又在九十二年
六月十日系爭重劃會所辦之協調會中，拒不依「獎勵土地所有權
人辦理市地重劃辦法」（下稱市地重劃辦法）之特別規定補償伊
等，自應回歸耕地三七五減租條例（下稱減租條例）規定之適用
。爰依減租條例第十七條第一項第五款、第二項第三款、類推適
用市地重劃辦法第三十七條之規定並依民法第四百二十一條、第
四百二十三條、第四百三十五條之規定，以前案（台灣台南地方
法院九十四年度重訴字第二八八號）之九十五年一月十二日準備
書狀繕本之送達為終止系爭租約之意思表示，被上訴人即應按重
劃前面積及終止租約當期之公告土地現值，減除土地增值稅後餘
額三分之一計算，給付伊等補償費新台幣（下同）一千零六十八
萬三千八百二十七元，伊等願僅請求其中之九百九十八萬四千零
四十元。求為命被上訴人分別給付甲○○等三人及戊○○等二人
均為四百九十九萬二千零二十元及自九十五年一月十二日起加付
法定遲延利息之判決（上訴人超過前述之利息請求部分，業經第
一審判決駁回其訴確定）。
被上訴人則以：系爭租約尚未經兩造協調同意終止或經主管機關
註銷，僅得依市地重劃辦法相關規定逕為辦理重劃後之租約標示
變更登記，上訴人無權終止租約，依該辦法第三十七條規定，請
求伊給付補償費。況重劃土地被編定為機關用地，在未辦理撥用
或徵收之前，上訴人仍得耕作使用，亦無終止租約，強迫伊給付
補償費之權利。其於前案又已主張依減租條例第十七條第一項第
五款規定終止系爭租約，經法院判決其敗訴確定，於本件訴訟應
受前案判決既判力之拘束而有一事不再理之適用，上訴人之請求
，更屬無據等語，資為抗辯。
原審維持第一審所為上訴人敗訴之判決，駁回其上訴，係以：上
訴人共同繼承系爭土地之租約權利，該土地前經台南縣政府核定
列入系爭重劃案之重劃土地，並於完成重劃後，所獲分配土地之
地形、地貌已變更，致無法再作原來之農業耕地使用。經上訴人
請求被上訴人辦理終止租約及給與補償，被上訴人均不同意，暨
先後經調解、調處不成立而移送法院審理。上訴人曾另件對被上
訴人起訴請求給付系爭土地補償費，經前案判決其敗訴確定，而
系爭租約迄未經台南縣政府辦理註銷登記，僅由被上訴人函知上
訴人辦理變更租約標示登記等情，為兩造不爭執之事實。上訴人
雖主張系爭重劃土地之位置及地形地貌已變更，其等無法依重劃
前之耕地租約為使用，且前案判決對其無拘束力，仍得依減租條
例第十七條第一項第五款、第二項第三款規定終止租約，並依市
地重劃辦法第三十七條規定，請求被上訴人給付補償費云云。惟
上訴人以上開同一事實，主張依減租條例第十七條第一項第五款
規定終止系爭租約，並依平均地權條例第六十三條、市地重劃辦
法第三十七條第一項第一款規定，請求被上訴人給付補償費，既
經前案就兩造間對系爭土地於重劃後應優先適用市地重劃辦法第
三十五條規定，無適用減租條例之餘地；上訴人依減租條例第十
七條第一項第五款規定終止系爭租約，不生效力。且系爭租約尚
未終止，台南縣政府亦迄未註銷該租約，上訴人不得依市地重劃
辦法第三十七條第一項第一款規定，請求被上訴人給付補償費等
重要爭點，加以判斷，以前案判決上訴人敗訴確定。該前案判決
又無顯然違背法令之情事，上訴人復未提出其他足以推翻前案判
斷之新訴訟資料，則本於民事訴訟上之誠信原則，上訴人即應受
該確定判決既判力之拘束，不得再作相反之主張，其於本件訴訟
再依減租條例第十七條第一項第五款、第二項第三款規定，終止
租約及請求給付補償費，自屬無據。從而，上訴人依上開規定及
市地重劃辦法第三十七條、平均地權條例第六十三條第二項第一
款之規定，請求被上訴人分別給付甲○○等三人及戊○○等二人
均為四百九十九萬二千零二十元之本息，尚屬無理，不應准許等
詞，為其判斷之基礎。
按民事訴訟法第一百九十九條第二項之規定，乃審判長因定訴訟
關係之闡明權，同時並為其義務，故審判長對於訴訟關係未盡此
項必要之處置，違背闡明之義務者，其訴訟程序即有重大瑕疵，
基此所為之判決，自屬違背法令。查上訴人於第一審係依減租條
例第十七條第一項第五款規定終止租約之法律關係為請求（一審
卷二三三頁）。嗣於原審除依原有之法律關係外，另主張如依市
地重劃辦法協調不成，無法辦理補償時，應類推適用上開條文規
定終止租約，及因重劃土地已無法耕作，不符系爭租約之目的，
其亦得依民法第四百二十一條、第四百二十三條及第四百三十五
條之規定終止租約等情（原審卷一五三頁、一五九頁）。倘上訴
人之真意係於原審「追加」上述另二項法律關係，且其追加為合
法，則其追加部分是否為有理由？能否為其不利之判決？均非無
疑。乃原審未對上訴人闡明其為該二項主張是否為「追加」法律
關係之真意，且置此部分攻擊方法於不顧，未說明何以不採之理
由，遽以前詞，為上訴人敗訴之判決，依上說明，其所行訴訟程
序非無重大瑕疵，及判決不備理由之違法。其次，茍系爭土地確
已不能再作耕地使用，經被上訴人於九十七年八月二十日函示上
訴人：「有關該地應依平均地權條例……規定，辦理地價補償款
一節，本分處（被上訴人）將另案辦理，屆時再通知台端等人（
上訴人）領取等情（原審卷四二、四三頁），是否非屬被上訴人
「承諾」給與補償費之意思表示？上訴人主張：土地不能使用，
又不補償，還要給付租金，顯然不符合公平原則（原審卷五九頁
）暨其另稱：系爭土地因不能再作耕地使用，於辦理變更租約標
示登記後，究應如何解決兩造間後續租約爭議問題，市地重劃辦
法就此付之闕如，仍應回歸減租條例之適用云云，是否全無可取
？被上訴人坐視該土地不能耕作之事實，徒以租約未經雙方協調
同意終止或未經台南縣政府註銷，即謂土地仍得作耕地使用，其
可續收租金，是否無悖於誠信原則？原審未遑進一步調查釐清，
並命上訴人敘明或補充其事實上及法律上之陳述，以明其真意，
所為不利於上訴人之認定，亦嫌速斷。上訴意旨，指摘原判決不
當，求予廢棄，為有理由。又上訴人如係依民法第四百二十一條
、第四百二十三條及第四百三十五條之規定終止租約，因減租條
例為民法之特別法，上訴人既非依該條例第十七條第一項第五款
之規定終止租約，其主張得「類推適用」同條第二項第三款或市
地重劃辦法第三十七條之規定，請求被上訴人給付補償費，是否
有據？案經發回宜注意及之。
據上論結，本件上訴為有理由。依民事訴訟法第四百七十七條第
一項、第四百七十八條第二項，判決如主文。
中    華    民    國  九十八  年    九    月   十七   日
                      最高法院民事第三庭
                          審判長法官  蘇  茂  秋
                                法官  陳  碧  玉
                                法官  王  仁  貴
                                法官  張  宗  權
                                法官  葉  勝  利
      本件正本證明與原本無異
                                      書  記  官
中    華    民    國  九十八  年    九    月  二十九  日
                                                      v


司法院資訊處製作；財團法人民間司法改革基金會備份。
